【裁判字號】    90,台非,248
【裁判日期】    900802
【裁判案由】    詐欺
【裁判全文】
最高法院刑事判決                                  九十年度台非字第二四八號
    上訴人  最高法院檢察署檢察總長
    被  告  甲○○
右上訴人因被告詐欺案件，對於台灣高等法院中華民國八十九年四月五日第二審確定
判決（八十八年度上易字第四○四七號，起訴案號：台灣台北地方法院檢察署八十七
年度偵字第二七號），認為違法，提起非常上訴，本院判決如左：
    主  文
上訴駁回。
    理  由
非常上訴理由稱：「按判決不載理由或所載理由矛盾者為當然違背法令，刑事訴訟法
第三百七十九條第十四款定有明文。又判決所認定之事實，與其所採用之證據不相適
合，即屬證據上之理由矛盾。經查：(一)、原判決事實欄認定『因該（福昌）公司本身
體質欠佳，依法有不得公開發行新股及所發行新股應限制上市買賣之禁止情形』云云
。不但忽略公司法第二百七十條第一款但書仍可公開發行新股之除外規定，而且誤解
證券交易法第一百三十九條第二項、第一百五十六條第一項第二款均係『得』而非『
應』限制上市買賣之規定；況財政部證券暨期貨管理委員會民國八十六年四月三十日
（八六）台財證(一)字第三○五七○號函，已核准福昌公司發行新股，是其認定事實有
與卷內證據資料不相適合之違法。(二)、原判決事實又認定被告『竟意圖為福昌公司不
法之所有，以福昌公司因長期虧損，正向政府主管機關財政部證券管理委員會聲請以
對外公開發行詢價圈購之方式核准其增資案為幌子』云云。惟理由欄並未說明『意圖
為福昌公司不法之所有』所憑以認定之證據及理由，即屬理由不備。又查福昌公司長
期虧損，發生勞資糾紛，有剪報附卷可稽，告訴人板橋開發公司亦深知此情，已據該
公司陳專昱陳明。該公司陳專昱、黃仲恒於偵查中回答檢察官訊問『增資案尚未通過
並不需交錢，為何把錢交給福昌﹖』時稱：『因我們是做不動產的，甲○○有承諾要
我們公司之不動產，所以我們才願意去買他們的股票，也願意先去交錢』。是以告訴
人板橋開發公司為協助福昌公司增資案能順利通過，先提供其營運項目之板橋金站、
台中雙拼透天厝、板橋和平住商大樓，轉為福昌公司之營運推案計畫，由寶來證券公
司完成評估報告，經福昌公司董事會於八十六年二月二十日議決採詢價圈購之方式辦
理現金增資，同年月二十二日告訴人板橋開發公司即與被告代表之佑筌公司簽訂協議
書，預購福昌公司現金增資通過，洽特定人認購之股份五百萬股，同年月二十四日隨
即付款。嗣至同年三月二十日福昌公司臨時股東會通過現金增資案，同日告訴人板橋
開發公司再與福昌公司簽訂板橋金站營建移轉草約書，同年月二十七日福昌公司始將
增資案向證管會送件，同年四月三十日證管會核准福昌公司增資發行新股，但限制上
市買賣並免提撥新股對外公開發行。證管會雖未依照福昌公司所申報之對外公開發行
『詢價圈購』方式核准，然此項限制乃證期會之職權，非被告所能左右，且依公司法
第二百六十七條第三項規定，並不影響告訴人板橋開發公司有關受讓福昌公司增資洽
特定人認購股份之權利，況協議書之甲方佑筌公司，已於同年九月八日承諾認購福昌
公司現金增資二千萬股，足供移轉五百萬股予告訴人板橋開發公司。至於事後福昌公
司增資不成，乃另有原因。原判決認係被告為求解決福昌公司之財務困境，以現金增
資發行新股為幌子，誘騙告訴人上當付款云云，顯與卷內證據資料不符。(三)、原判決
事實欄再認定『板橋開發公司因信任甲○○所開出之有利條件，即依約於同年二月二
十四日交付佑筌公司一億一千萬元（新台幣，下同）之支票，甲○○兌現該支票後，
竟未將該筆款項存入股款專戶內，俟完成募款程序，於向主管機關報備後，再依法動
支使用該款項，竟於收受該款項後，未經向證管會報備，即為發給勞工資遣費以解決
紛爭及其他不明用途而將該款項擅自花用殆盡』云云。經查證管會核准福昌公司增資
發行新股之前函，雖說明欄記載『七、本次現金增資款應專款專用，不得移作其他用
途……應依序優先支付員工資遣費、償還銀行借款……九、……於本次現金增資股款
收足後，開始動支前報本會核備……』。然該函係同年四月三十日發文福昌公司，通
知該公司申報之現金增資發行新股，自同年月二十七日生效；而告訴人板橋開發公司
則早在同年二月二十二日即予被告代表之佑筌公司簽訂協議書，並於同年月二十四日
付款，佑筌公司收款時間不但在證管會核准福昌公司現金增資之前，而且佑筌公司並
未辦理現金增資，又非證管會前函之受文者，自無專款專用或向證期會報備之問題。
況該協議書第七項載明：甲方（佑筌公司）如現金增資案於同年五月三十日前不能通
過時，應加計利息返還全部款項予乙方（告訴人公司）等詞，益見該款與福昌公司四
月二十七日以後所收現金增資款之性質不同，是以被告代表之佑筌公司動支該款，應
不受上開證期會函之拘束，原判決上述犯罪事實之認定，將之混為一談，顯有採證違
背經驗法則及證據上理由矛盾之違法。合依刑事訴訟法第四百四十一條、第四百四十
三條提起非常上訴，以資糾正。」等語。
本院按非常上訴旨在糾正法律上之錯誤，藉以統一法令之適用，不涉及事實之認定問
題，故非常上訴審應以原判決確定之事實為基礎，審核適用法令有無違法，如依原判
決所確認之事實，其適用法律並無違誤，即難指為違背法令。而所謂違法，乃指顯然
違背法律明文所定者而言。本件原確定判決認定：被告甲○○為吳峰智之弟，吳峰智
原係福昌紡織股份有限公司（下稱福昌公司）之總經理，李健為佑筌科技有限公司（
下稱佑筌公司）董事長，佑筌公司係福昌公司之法人股東，掌有福昌公司鉅量股份，
並為其法人董事之代表，福昌公司及佑筌公司實際上均由被告主控經營。緣福昌公司
營業多年發生虧損，且於八十五年十月間發生勞資糾紛，急需資金發給勞工資遣費以
解決紛爭，並充實營運基礎，被告明知福昌公司自八十二年度至八十五年度營業發生
巨額虧損，復有勞資糾紛，雖急需資金發給勞工資遣費，因公司體質極度欠佳，依法
有不得公開發行新股及所發行新股應限制上市買賣之禁止情形，且該公司資金短絀，
已無支付能力，竟意圖為福昌公司不法之所有，以福昌公司因長期虧損，正向政府主
管機關財政部證券管理委員會（下稱證管會）聲請以對外公開發行「詢價圈購」之方
式核准其增資案為幌子，於八十六年二月間，由被告以佑筌公司持有福昌公司鉅量股
權，並為福昌公司之法人董事代表，對福昌公司有實際經營權，福昌公司提出八十六
年度第一次現金增資案，肯定可獲政府主管機關依照該公司所申請之方式通過，佑筌
公司願於該增資案過關後，將此項法人股東及經營權讓予板橋開發建設股份有限公司
（下稱板橋開發公司），除保證板橋開發公司所繳付之現金增資款將專用於福昌公司
現金增資用途，並願以佑筌公司持有福昌公司股東往來墊款之福昌公司支票，交予板
橋開發公司以為取信，其並言明倘福昌公司現金增資案於八十六年五月三十日前不能
順利通過時，應依銀行同業基本放款利率加計利息，一週內返還全部款項等有利條件
，誘使板橋開發公司上當受騙。板橋開發公司不察其中有詐，信以為真，乃於八十六
年二月二十二日，與被告簽訂協議書，約定福昌公司上開增資案通過，於圈購手續完
成一週內，佑筌公司移轉福昌公司股份五百萬股之所有權予板橋開發公司，每股以二
十二元為基準。板橋開發公司因信任被告所開出之有利條件，即依約於同年二月二十
四日交付佑筌公司一億一千萬元之支票，被告兌現該支票後，竟未將該筆款項存入股
款專戶內，俟完成募款程序，於向主管機關報備後，再依法動支使用該款項，竟於收
受該款項後，未經向證管會報備，即為發給勞工資遣費以解決紛爭及其他不明用途而
將該款項擅自花用殆盡。詎嗣後該增資案，於八十六年四月三十日經證管會以八十六
台財證(一)第三○五七○號函，核准自八十六年四月二十七日生效，但因福昌公司長期
虧損，同時經證管會明令自八十六年四月二十七日生效之日起即予以限制上市買賣，
並未按照該公司原先所申請之發行方式辦理，該公司股票因此價格大跌，於八十六年
五月十日經列入全額交割股，同年十月十七日經命令停止交易買賣而下市，該增資案
終因福昌公司體質不佳，缺乏投資利益，乏人問津，募集資金不足而未成功，板橋開
發公司因而無法取得股權，被告亦拒絕依約返還板橋開發公司所支付之上揭認股款項
，之前所交付用以保證之福昌公司支票，亦早因該公司無資金可供兌現而於八十六年
七月二十八日撤銷付款委託致無法兌現，板橋開發公司始知受騙等情。原審本此確認
之事實，認依被告代表佑筌公司與告訴人所訂立之出售福昌公司股份五百萬股之協議
書第一條記載：茲為預購福昌公司普通現金增資股股票事宜，成立協議約定左列事項
：「一、甲方（即佑筌公司）同意福昌公司八十六年度第一次現金增資通過，洽特定
人認購之股份，於『圈購手續』完成一週內，移轉福昌公司股份五百萬股（五千張）
之所有權予乙方（即告訴人）。」第二條亦記載：「乙方同意預繳股款一億一千萬元
整予甲方，即以每股二十二元為基準，實際價款以日後主管機關核准之『圈購』價格
為準，計算找補差額之款項或股權。」而以本件成交金額達一億一千萬元，數額甚為
龐大，顯見告訴人與被告簽立上開協議書當時，係因誤信被告所稱福昌公司該次辦理
以現金發行新股之增資案，證管會將會准許按照該公司所申報之方式即以得對外公開
發行或得上市買賣方式辦理，方將「圈購手續」字樣記載於協議書內，並以該公司向
證管會所申報之「圈購價格」每股二十二元與被告成立前揭股票之買賣交易，且尚未
經證管會正式核准該增資發行新股案（核准日期為八十六年四月三十日），即於八十
六年二月二十四日，先行交付支票予被告兌領方式完成付款程序，告訴人若非誤信被
告前揭所言，絕無可能輕率同意以如此高價向佑筌公司購買前揭股票，並輕易支付如
此巨額之認股款項。足見被告身為福昌公司實際營運負責人，依該公司當時財務狀況
不佳，且發生重大勞資糾紛，證管會受理該公司增資案之申請時，有不得公開發行新
股及所發行新股應限制上市買賣之禁止等裁量乃勢所必然，且為被告事前所得預見，
竟巧立各種有利於告訴人之條件，陳稱福昌公司辦理之現金發行新股增資案，證管會
將會准許福昌公司按照所申報詢價圈購之方式，即以得對外公開發行或得上市買賣等
語，誘騙告訴人上當付款，於詐財得手後，即將得款花用殆盡，核其所為，係犯刑法
第三百三十九條第一項詐欺取財罪名，因而論處其罪刑。經核其適用法律並無顯然違
背法律明文之規定。上訴人雖辯稱，該公司原先向證管會申請准予以對外公開發行之
方式辦理該次增資發行新股事宜，孰料證管會雖准許該公司辦理增資發行新股，卻同
時就發行方式採取限制，規定不得對外公開發行，但此乃證管會之行政裁量權責範圍
，並非被告所得操控預見，是不得以證管會事後就該現金增資發行新股之發行方式採
取限制手段，不予核准對外公開發行方式募集增資款項，即謂被告就此應負詐欺責任
云云。但按公司法第二百七十條規定：「公司有左列情形之一者，不得公開發行新股
：一連續二年有虧損者，但依其事業性質，須有較長準備期間或具有健全之營業計畫
，確能改善營業能力者，不在此限。二資產不足抵償債務者。」另按證券交易法第一
百五十六條第一項第二款規定：「發行該有價證券之公司，遇有重大災害，簽訂重要
契約，發生特殊事故，改變業務計畫之重要內容或退票，其結果足使公司之財務狀況
有顯著重大之變更，而有影響市場秩序或損害公益之虞者」，主管機關得命令停止其
一部或全部之買賣，或對證券自營商、證券經紀商之買賣數量加以限制；同法第一百
三十九條第二項規定：「股票已上市之公司，再發行新股者，其新股股票於向股東交
付之日起上市買賣。但公司有第一百五十六條第一項各款情事之一時，主管機關得限
制其上市買賣。」；又發行人募集與發行有價證券處理準則第十六條第一項規定：「
上市或上櫃公司於現金發行新股時，除經依本法第一百三十九條第二項規定限制其上
市買賣者外，應提撥發行新股總額之百分之十，以時價對外公開發行，不受公司法第
二百六十七條第三項關於原股東儘先分認規定之限制。但股東會另有較高比率之決議
者，從其決議。」經查福昌公司營運欠佳，自八十二年起至八十五年止，連年發生大
幅虧損，並於八十五年十一月初傳出跳票，甚且發生勞資糾紛，因積欠工人薪資未能
發放，經工人進行大規模圍廠抗爭，該公司隨時有倒閉關廠之可能，有報紙剪報在卷
足憑，並為被告所不否認，因該公司亟需資金發給勞工資遣費以解決紛爭及充實營運
基礎，股東會乃通過向證管會申請辦理本次以現金增資發行新股事宜，證管會雖核准
福昌公司所申報之以現金增資方式發行新股案，但同時於核准公函說明欄第六項記載
：因該公司八十二年度至八十五年度營業均發生大幅虧損，為避免持續虧損及突破目
前營業困境，決定增加電子零件買賣、成衣零售及營建等業務項目，預期財務狀況將
有顯著重大之變化，有證券交易法第一百五十六條第一項第二款規定之情形，乃依同
法第一百三十九條第二項規定予以限制上市買賣，並依發行人募集與發行有價證券處
理準則第十六條第一項規定，免提撥新股對外發行等情。觀諸證管會八十六年四月三
十日八十六台財證(一)第三○五七○號函所核准公函內容及同時所附加之限制得知，證
管會受理該增資案之申請，洵係因福昌公司本身體質不佳，有不得公開發行新股及所
發行新股應限制上市買賣之禁止情形，是以證管會雖核准該公司增資案之申請，但同
時為上開發行條件之限制，被告為福昌公司之實際營業負責人，深切瞭解該公司之實
際財務困境，對於證管會核准之同時必會對增資新股之方式採取前揭限制，自無法諉
為不知情，且其於偵查中亦自承以福昌公司連年虧損，證管會理論上不可能核准該公
司以公開募集方式發行增資新股等語，亦可證明。是其辯稱：證管會雖准許辦理增資
發行新股，卻同時限制不得對外公開發行，此乃證管會之行政裁量權責範圍，並非伊
所得操控預見云云，予以指駁，經核亦無不合。又依前所述，原判決顯已認福昌公司
發行新股增資案，並無公司法第二百七十條第一款但書除外規定之情形，自無忽略該
一規定之可言；且依上開論述，其亦顯未誤認證券交易法第一百三十九條第二項、第
一百五十六條第一項第二款係「得」而非「應」限制上市買賣之規定；其復已詳細說
明證管會八十六年四月三十日八十六台財證(一)第三○五七○號函已核准福昌公司現金
增資，惟限制上市買賣，免提撥新股對外發行，告訴人謂福昌公司之現金增資案未核
准通過云云，顯與事實不符之理由（見原判決第十三頁末三行至次頁前三行），自無
認定事實與卷證資料不符之違誤。再者，原判決係參酌福昌公司八十六年九月九日行
文證管會之說明欄所載，認板橋開發公司因信任被告所開出之有利條件，即依約於同
年二月二十四日交付佑筌公司一億一千萬元之支票，被告兌現該支票後，竟未將該筆
款項存入股款專戶內，俟完成募款程序，於向主管機關報備後，再依法動支使用該款
項，竟於收受該款項後，未經向證管會報備，即為發給勞工資遣費以解決紛爭及其他
不明用途而將該款項擅自花用殆盡。上訴意旨指稱佑筌公司未辦增資，亦非證管會前
揭第三○五七○號函之受文者，不受該函之拘束，自無專款專用或向證管會報備之問
題云云，顯非以原判決所確認之事實為基礎，自不得據為提起非常上訴之理由。又證
據之取捨，屬於事實審法院之職權，其取捨茍不違背經驗法則，或論理法則，即不容
任意指為違法。本件原判決已於理由中詳予明認定被告有詐欺犯行所憑之證據，殊
無上訴意旨所指有採證違法或判決不備理由之情形存在。其認定事實適用法律，不得
謂為違背法令。非常上訴意旨執此指摘，難認有理由，應予駁回。
據上論結，應依刑事訴訟法第四百四十六條，判決如主文。
中      華      民      國     九十     年      八      月      二      日
                              最高法院刑事第十庭
                                  審判長法官  陳  炳  煌
                                        法官  陳  正  庸
                                        法官  韓  金  秀
                                        法官  吳  信  銘
                                        法官  徐  文  亮
      右正本證明與原本無異
                                              書  記  官
中      華      民      國     九十     年      八      月      七      日


司法院資訊處製作；財團法人民間司法改革基金會備份。
